【裁判字號】    99,訴,1066
【裁判日期】    990827
【裁判案由】    偽造文書等
【裁判全文】
臺灣臺北地方法院刑事判決              99年度訴字第1066號
公  訴  人  臺灣臺北地方法院檢察署檢察官
被      告  子○○
上列被告因偽造文書等案件，經檢察官提起公訴（99年度偵字第
10339號），因被告於本院準備程序中先就被訴事實為有罪陳述
，經本院合議庭裁定適用簡式審判程序，茲判決如下：
    主  文
子○○共同連續行使偽造私文書，足以生損害於他人，處有期徒
刑壹年肆月，減為有期徒刑捌月。
    事  實
一、子○○與許金美為（另案經本院98年度簡上字第98號判處有
    期徒刑1年2月，減為有期徒刑7月確定）為朋友。許金美明
    知子○○已積欠他人債務，且週轉不靈，經濟發生困難，竟
    與子○○共同基於意圖為自己不法所有及行使偽造私文書之
    之概括犯意聯絡，於民國95年4月間，推由許金美在臺北市
    ○○區○○路5段291巷20弄27號1樓其所經營之卡拉OK店，
    邀集己○○、辛○○、戊○○○等人共同參加如附表一所示
    互助會，子○○、許金美明知「陳美鳳」並未同意參加該互
    助會，且實際上並無「簡愛玲」其人，竟推由許金美捏造「
    簡愛玲」之姓名、冒用「陳美鳳」之名義，擅自將「簡愛玲
    」、「陳美鳳」之姓名載入會員名單，且由許金美自任會首
    ，召集民間互助會，每月每1會份會款為新臺幣（下同）1
    萬元，含會首在內計為23人次，會期自94年5月25日起至96
    年4月25日止，每月25日上午10時30分在上址開標，標息採
    外標制，底標限為1,200元。嗣於互助會成立後，由許金美
    於94年5月25日，不經投標，以會首名義取得互助會金19萬
    元後（會單上記載共23位會員，扣除許金美、許金美之女陳
    思慧及虛列之簡愛玲、陳美鳳後，實際共19位活會會員繳納
    首期會款給許金美），將之交付子○○，復明知其等未得庚○○、簡愛玲、陳美鳳、丁○○、甲○○之同意，先後於附
    表二所示開標時間內，推由許金美在前開處所分別冒用上開
    會員之名義，連續將如附表二所示會次，以附表二所示金額
    填載競標利息，並分別偽造如附表二所示會員之簽名署押各
    1枚於該次標單（惟並未記載「標單」二字）上參與競標而
    得標，並提示與其他到場之會員而行使之，足以生損害於被
    冒名者及前揭互助會之其他活會會員，另向當次活會會員收
    取會款，使不知情之活會會員數人均陷於錯誤，不知係冒標
    而誤認得標人將遵期繳交會款，其等亦可順利取得得標款項
    ，而陸續如數繳交會款予許金美，合計詐得會款94萬元，許
    金美於詐得上開會款後，如數轉交子○○使用，足以生損害
    於庚○○、簡愛玲、陳美鳳、丁○○、甲○○及全體活會會
    員。
二、案經臺灣臺北地方法院檢察署檢察官主動偵辦起訴。
    理  由
一、程序方面：
    本件被告子○○所犯行使偽造私文書罪、詐欺取財罪，均係
    死刑、無期徒刑、最輕本刑為3年以上有期徒刑以外之罪，
    亦非高等法院管轄第一審案件，於準備程序進行中，被告先
    就被訴事實為有罪之陳述，經告知被告簡式審判程序之旨，
    並聽取檢察官及被告之意見後，本院合議庭裁定由受命法官
    進行簡式審判程序，是本件之證據調查，依刑事訴訟法第
    273條之2規定，不受同法第159條第1項、第161條之2、第
    161條之3、第163條之1及第164條至第170條規定之限制，合
    先敘明。
二、認定犯罪事實所憑證據及理由：
    上揭犯罪事實，業據被告子○○於本院審理時坦承不諱，核
    與證人即共同正犯許金美供述內容相符，並經證人即活會會
    員己○○、辛○○、戊○○○、壬○○、丑○○、庚○○、
    丙○○（以徐慧美名義參加2會）、癸○（以鄭裕楨名義參
    加1會）、乙○○（以丁○○、甲○○名義各參加2會及1會
    ）證述明確，復有互助會會單影本1份在卷可稽；且共同正
    犯許金美因同一案件，業經本院98年度簡上字第98號判處有
    期徒刑1年2月，減為有期徒刑7月確定在案，亦有本院上開
    判決在卷可憑，足徵被告之自白與事實相符。本件事證明確
    ，被告犯行洵堪認定，應依法論科。
三、論罪科刑理由：
  (一)新舊法比較：
    被告行為後，刑法於94年2月2日修正公布，自95年7月1日施
    行。刑法第2條第1項之規定，係規範行為後法律變更所生新
    舊法律比較適用之準據法。所謂行為後法律有變更，包括構
    成要件之變更而有擴張或減縮，或法定刑度之變更。行為後
    法律有無變更，端視所適用處罰之成罪或科刑條件之實質內
    容，修正前後法律所定要件有無不同而斷。新舊法條文之內
    容有所修正，除其修正係無關乎要件內容之不同或處罰之輕
    重，而僅為文字、文義之修正或原有實務見解、法理之明文
    化，或僅條次之移列等無關有利或不利於行為人，非屬該條
    所指之法律有變更者，可毋庸依該規定為新舊法之比較，而
    應依一般法律適用原則，適用裁判時法外，即應適用刑法第
    2條第 1項之規定，為「從舊從輕」之比較。比較時應就罪
    刑有關之共犯、未遂犯、想像競合犯、牽連犯、連續犯、結
    合犯，以及累犯加重、自首減輕暨其他法定加減原因（如身
    加減）與加減例等一切情形，綜其全部罪刑之結果而為比較
    ，予以整體適用。經查：
    1.被告所犯刑法第339條第1項詐欺取財罪之法定刑有罰金刑
      之規定。而被告行為時之法定罰金刑最低刑度部分，依修
      正後刑法第33條第5款規定，最低額為新臺幣1,000元，惟
      依被告行為時刑法第33條第5款規定，罰金最低額僅新臺
      幣3元。比較修正前後刑法規定，適用修正後規定，對被
      告並未較有利。
    2.刑法第28條將「實施」修正為「實行」，已將正犯限縮於
      共同實行犯罪行為者始成立共同正犯，排除陰謀犯、預備
      犯共同正犯，新舊法之共同正犯範圍因而有所變動，自屬
      犯罪後法律有變更，惟被告犯罪行為，依修正前後刑法第
      28條規定，均成立共同正犯，適用新法並未較有利於被告
      。
    3.修正後刑法刪除第56條連續犯規定，是行為人數犯罪行為
      於新法施行後，即應分論併罰。此刪除雖非犯罪構成要件
      變更，惟業影響行為人刑罰之法律效果，自屬法律有變更
      ，比較新舊法結果，以適用修正前刑法第56條規定，較有
      利於被告。
    4.刑法第55條牽連犯規定亦經刪除，被告所犯各罪，即應分
      論併罰，比較新舊法結果，以適用修正前刑法第55條牽連
      犯規定，較有利於被告。
    5.罰金刑之加重，依修正後刑法第67條規定，其最高度及最
      低度同加重之，較修正前刑法第68條所定，僅加重其最高
      度，為不利於被告。
  (二)按民間互助會中之已得標會員，依據其與會首間之契約，無
    論何人得標，均有按期繳交會款之義務，故會首藉他人名義
    實由己參加該互助會並得標，其詐欺所得之款，應僅限於未
    得標會員繳納之會款。查本件互助會之標單，僅須記載姓名
    及一定金額之標息，第三人僅憑標單之內容觀之，尚不能明
    瞭其用意何在，須依該互助會之約定始足以表示該金額係標
    取會款之利息，該姓名係標取會款之會員，而足以表示參與
    競標互助會會款之一定用意之證明，而屬刑法第220條第1項
    以文書論之準文書。核被告所為，係犯刑法第220條第1項、
    第216條、第10條之行使偽造準私文書罪及第339條第1項之
    詐欺取財罪。又其所為偽造署押之行為，為偽造準私文書之
    階段行為，而偽造準私文書之低度行為，復為行使之高度行
    為所吸收，均不另論偽造署押、偽造準私文書罪。
  (三)被告與許金美間，有犯意聯絡及行為分擔，為共同正犯。
  (四)而其與許金美於每次冒標後，推由許金美向附表一編號2至
    13、17至19所示19會活會會員詐取會款（惟於94年11月25日
    冒標時，因附表一編號13所示會員翁朝鶴已於94年10月25日
    得標，故受騙會員為除翁朝鶴外之18會活會會員），以一詐
    欺行為同時詐騙數活會會員，係以一行為觸犯數同種罪名，
    為想像競合犯，應依刑法第55條之規定，從一重論以詐欺取
    財罪。
  (五)又其先後多次行使偽造準私文書及詐欺取財犯行，時間緊接
    ，方法相同，觸犯構成要件相同之罪名，顯係基於概括之犯
    意而為之，為連續犯，均應依修正前刑法第56條之規定論以
    一罪，並均依法加重其刑。
  (六)再被告行使偽造準私文書之目的即在於詐欺取財，其所犯上
    開二罪間，有方法結果之牽連關係，應依修正前刑法第55條
    之牽連犯規定，從一重論以連續行使偽造準私文書罪。
  (七)被告所犯如附表二所示連續行使偽造準私文書罪之犯罪時間
    ，係在96年4月24日以前，且合於中華民國九十六年罪犯減
    刑條例之減刑條件，爰依該條例第2條第1項第3款之規定，
    減其刑期至二分之一。
  (八)爰審酌被告前未曾受有期徒刑以上刑之宣告，有臺灣高等法
    院被告全國前案紀錄表在卷可按，然其與許金美自始即虛捏
    第三人名義而隱瞞其他會員，嗣後又連續冒用庚○○、簡愛
    玲、陳美鳳、丁○○、甲○○等5人名義冒標會款供被告使
    用，致全體會員受有財產上損害而求償無門，嗣於共同正犯
    許金美詐欺案件（本院97年度簡字第4864號）審理時雖與己○○、辛○○、戊○○○達成調解，然在許金美獲得緩刑之
    判決後，竟又拒絕履行，且仍未賠償受騙活會會員之損失，
    及其品行、犯罪動機、目的、手段、生活狀況、智識程度、
    被害人受詐欺之金額，暨其犯罪後尚能坦承犯行之態度等一
    切情狀，量處如主文所示之刑。
  (九)至被告推由共同正犯許金美於附表二所示之時間所填載之標
    單，雖為供犯罪所用之物，惟於行使得標後，均已丟棄滅失
    ，業據被告供述在卷，爰不另為沒收之諭知。
據上論斷，應依刑事訴訟法第273之條1第1項、第299條第1項前
段，刑法第2條第1項、第220條第1項、第216條、第210條、第
339條第1項、第55條，修正前刑法第28條、第56條、第55條，中
華民國九十六年罪犯減刑條例第2條第1項第3款、第7條，刑法施
行法第1條之1，判決如主文。
本案經檢察官蔡甄漪到庭執行職務
中    華    民    國    99    年    8     月    27    日
                        刑事第十二庭  法  官  陳慧萍
以上正本證明與原本無異。
如不服本判決應於收受送達後10日內向本院提出上訴書狀，並應
敘述具體理由；其未敘述上訴理由者，應於上訴期間屆滿後20日
內向本院補提理由書（均須按他造當事人之人數附繕本）「切勿
逕送上級法院」。
                                      書記官  黃慧怡
中    華    民    國    99    年    8     月    27    日
附錄本案論罪科刑法條：
中華民國刑法第220條
（準文書）
在紙上或物品上之文字、符號、圖畫、照像，依習慣或特約，足
以為表示其用意之證明者，關於本章及本章以外各罪，以文書論
。
錄音、錄影或電磁紀錄，藉機器或電腦之處理所顯示之聲音、影
像或符號，足以為表示其用意之證明者，亦同。
中華民國刑法第216條
（行使偽造變造或登載不實之文書罪）
行使第 210 條至第 215 條之文書者，依偽造、變造文書或登載
不實事項或使登載不實事項之規定處斷。
中華民國刑法第210條
（偽造變造私文書罪）
偽造、變造私文書，足以生損害於公眾或他人者，處 5 年以下
有期徒刑。
中華民國刑法第339條
（普通詐欺罪）
意圖為自己或第三人不法之所有，以詐術使人將本人或第三人之
物交付者，處 5 年以下有期徒刑、拘役或科或併科 1 千元以下
罰金。
以前項方法得財產上不法之利益或使第三人得之者，亦同。
前二項之未遂犯罰之。
 附表一：互助會名單
 ┌──┬─────┬──────┬───────────────┐
 │編號│會員姓名  │ 參加會數   │備註                          │
 ├──┼─────┼──────┼───────────────┤
 │ 1  │許金美    │    1       │會首會員                      │
 ├──┼─────┼──────┼───────────────┤
 │ 2  │陳玉嬌    │    2       │即告訴人戊○○○              │
 ├──┼─────┼──────┼───────────────┤
 │ 3  │徐慧美    │    2       │實際由丙○○以徐慧美名義參加互│
 │    │          │            │助會                          │
 ├──┼─────┼──────┼───────────────┤
 │ 4  │丑○○    │    1       │                              │
 ├──┼─────┼──────┼───────────────┤
 │ 5  │王孝義    │    1       │                              │
 ├──┼─────┼──────┼───────────────┤
 │ 6  │鄭裕楨    │    1       │實際由癸○以鄭裕楨名義參加互助│
 │    │          │            │會                            │
 ├──┼─────┼──────┼───────────────┤
 │ 7  │壬○○    │    1       │                              │
 ├──┼─────┼──────┼───────────────┤
 │ 8  │庚○○    │    2       │1.實際由己○○以庚○○名義參加│
 │    │          │            │  互助會                      │
 │    │          │            │2.被告許金美以庚○○名義冒標1 │
 │    │          │            │  會                          │
 ├──┼─────┼──────┼───────────────┤
 │ 9  │梁美仙    │    1       │實際由己○○以梁美仙名義參加  │
 │    │          │            │互助會                        │
 ├──┼─────┼──────┼───────────────┤
 │10  │丁○○    │    2       │1.實際由乙○○以丁○○名義參加│
 │    │          │            │  互助會                      │
 │    │          │            │2.被告許金美以丁○○名義冒標1 │
 │    │          │            │  會                          │
 ├──┼─────┼──────┼───────────────┤
 │11  │甲○○    │    1       │1.實際由乙○○以甲○○名義參加│
 │    │          │            │  互助會                      │
 │    │          │            │2.被告許金美以甲○○名義冒標  │
 ├──┼─────┼──────┼───────────────┤
 │12  │陳永進    │    1       │                              │
 ├──┼─────┼──────┼───────────────┤
 │13  │翁朝鶴    │    1       │實際得標者                    │
 ├──┼─────┼──────┼───────────────┤
 │14  │簡愛玲    │    1       │被告許金美虛列簡愛玲名義參加  │
 │    │          │            │互助會，並以簡愛玲名義冒標    │
 ├──┼─────┼──────┼───────────────┤
 │15  │陳思慧    │    1       │                              │
 ├──┼─────┼──────┼───────────────┤
 │16  │陳美鳳    │    1       │被告許金美虛列陳美鳳名義參加  │
 │    │          │            │互助會，並以陳美鳳名義冒標    │
 ├──┼─────┼──────┼───────────────┤
 │17  │蘇辛佩    │    1       │                              │
 ├──┼─────┼──────┼───────────────┤
 │18  │己○○    │    1       │                              │
 ├──┼─────┼──────┼───────────────┤
 │19  │李芳蓉    │    1       │實際由己○○以李芳蓉名義參加  │
 │    │          │            │互助會                        │
 ├──┼─────┴──────┴───────────────┤
 │合計│23會 (但23會扣除會首即被告、被告之女陳思慧及虛列之簡愛玲│
 │    │、陳美鳳後，實際共計19會)                               │
 └──┴────────────────────────────┘
  附表二：冒名得標明細
┌──┬─────┬────┬────┬──────┬──────┬─────────────┐
│編號│標      息│活會會員│冒標名義│冒標之日期  │詐欺活會會員│     受騙之活會會員       │
│    │（新台幣）│應繳會款│        │（民國）    │所得犯罪金額│                          │
├──┼─────┼────┼────┼──────┼──────┼─────────────┤
│ 1  │1,800     │1萬元   │庚○○  │94年6月25日 │19萬元      │戊○○○（2會）、丙○○（2│
│    │          │        │        │            │            │會）、丑○○（1會）、王孝 │
│    │          │        │        │            │            │義（1會）、癸○（1會）、劉│
│    │          │        │        │            │            │金蘭（1會）、己○○（4會）│
│    │          │        │        │            │            │、乙○○（3會）、陳永進（1│
│    │          │        │        │            │            │會）、翁朝鶴（1會）、蘇辛 │
│    │          │        │        │            │            │佩（1會）、李芳蓉（1會），│
│    │          │        │        │            │            │共19會                    │
├──┼─────┼────┼────┼──────┼──────┼─────────────┤
│ 2  │2,100元   │1萬元   │簡愛玲  │94年7月25日 │19萬元      │同上                      │
├──┼─────┼────┼────┼──────┼──────┼─────────────┤
│ 3  │2,260元   │1萬元   │陳美鳳  │94年8月25日 │19萬元      │同上                      │
├──┼─────┼────┼────┼──────┼──────┼─────────────┤
│ 4  │2,200元   │1萬元   │丁○○  │94年9月25日 │19萬元      │同上                      │
├──┼─────┼────┼────┼──────┼──────┼─────────────┤
│ 5  │2,300元   │1萬元   │甲○○  │94年11月25日│18萬元      │戊○○○（2會）、丙○○（2│
│    │          │        │        │            │            │會）、丑○○（1會）、王孝 │
│    │          │        │        │            │            │義（1會）、癸○（1會）、劉│
│    │          │        │        │            │            │金蘭（1會）、己○○（4會）│
│    │          │        │        │            │            │、乙○○（3會）、陳永進（1│
│    │          │        │        │            │            │會）、蘇辛佩（1會）、李芳 │
│    │          │        │        │            │            │蓉（1會），共18會         │
├──┴─────┴────┴────┴──────┼──────┴─────────────┤
│           總                           計        │94萬元                                  │
└─────────────────────────┴────────────────────┘

司法院資訊處製作；財團法人民間司法改革基金會備份。
